【裁判字號】    98,聲判,20
【裁判日期】    980930
【裁判案由】    交付審判
【裁判全文】
臺灣嘉義地方法院刑事裁定              98年度聲判字第20號
聲  請  人
即 告 訴人  甲○○
告      訴
代  理  人  許雅芬律師
被      告  乙○○
上列聲請人即告訴人因告訴被告業務過失致重傷案件，不服臺灣
高等法院臺南分院檢察署98年度上聲議字第898號駁回再議之處
分（原不起訴處分案號：臺灣嘉義地方法院檢察署檢察官98年度
偵字第3065號），聲請交付審判，本院裁定如下：
    主    文
聲請駁回。
    理    由
一、按告訴人不服上級法院檢察署檢察長或檢察總長認再議為無
    理由而駁回之處分者，得於接受處分書後10日內委任律師提
    出理由狀，向該管第一審法院聲請交付審判。法院認為交付
    審判之聲請不合法或無理由者，應駁回之；法院為前項裁定
    前，得為必要之調查，刑事訴訟法第258條之1、第258條之3
    第2項前段、第3項分別定有明文。
二、本件聲請人即告訴人（以下稱告訴人）前以被告乙○○涉嫌
    業務過失致重傷案件，向臺灣嘉義地方法院檢察署檢察官提
    出告訴，經該署檢察官為不起訴處分（98年度偵字第3065號
    ）後，告訴人不服，聲請再議，經臺灣高等法院臺南分院檢
    察署檢察長以再議為無理由而駁回其再議之聲請（98年度上
    聲議字第898號）等情，業經本院調取上開偵查卷宗及處分
    書審閱無訛。又查，本件告訴人係於民國98年9月7日收受駁
    回再議聲請之處分書，有送達回證1紙附於臺灣高等法院臺
    南分院檢察署98年度上聲議字第898號卷內可稽，嗣告訴人
    於98年9月15日委任律師具狀向本院聲請交付審判，有本院
    收件章蓋於前揭刑事聲請交付審判狀為按，其聲請交付審判
    自合於法定程式，先予敘明。
三、告訴意旨略以：被告乙○○為陽明醫院之骨科醫師，為從事
    醫療業務之人，告訴人於96年7月24日，因腰部疼痛而至陽
    明醫院求診並由被告看診後，被告以告訴人之腰部及胸部遭
    受神經壓迫為由，建議以減壓手術方式治療，告訴人即住院
    ，並同意被告為其施以減壓手術治療。被告遂於96年7月25
    日替告訴人施予第五腰椎減壓手術、第五腰椎第一薦椎椎間
    盤融合手術併使用椎間融合器1個（即鈦金椎體置換物）及
    胸椎第10/11節、第11/12節椎間盤融合手術（各使用鈦金椎
    體置換物1個），手術完成後，告訴人於96年7月30日出院。
    然告訴人於96年8月10日再至陽明醫院回診，因傷口有癒合
    不良情況，復在被告建議下，告訴人於同日接受被告為其施
    行清創手術，並於96年8月17日出院。詎告訴人於96年8月28
    日，又因傷口紅腫及滲液住院，被告並於96年8月29日再為
    告訴人施行清創及拔除胸椎鈦金椎體置換物2個之手術，惟
    術後告訴人即呈現無法行走、小便無法自解之癱瘓情形，於
    96年9月12日轉院至財團法人奇美醫院（下稱奇美醫院）續
    行接受治療，因認被告涉有刑法第284條第2項後段之業務過
    失致重傷罪嫌。
四、臺灣高等法院臺南分院檢察署98年度上聲議字第898號駁回
    再議處分書、臺灣嘉義地方法院檢察署檢察官98年度偵字第
    3065號不起訴處分書意旨略以：
(一)本件告訴人認被告涉犯業務過失致重傷害犯嫌，無非以告訴
    人經被告施予手術後即成癱瘓之狀況為其依據，然告訴人於
    偵查中卻未明確指出被告於手術過程中違失之處何在。另經
    調取告訴人之國立成功大學醫學院附設醫院（下稱成大醫院
    ）、陽明醫院、奇美醫院病歷資料及X光光碟片後送交行政
    院衛生署醫事審議委員會進行鑑定，其鑑定意見為：１、依
    所附病歷資料，告訴人目前兩下肢肌力約3分，屬於半癱，
    臨床上兩年內仍有部分恢復可能性，不符合癱瘓之定義；２
    、告訴人目前兩下肢自大腿以下肌力約3分，兩側踝關節攣
    縮，雖有神經性膀胱，但已可自解尿液，繼續復健，兩年內
    仍有部分回復之可能性；３、告訴人目前身體狀況屬神經損
    傷，屬脊椎手術偶見之併發症，且脊椎傷口感染亦會增加神
    經損傷之可能性，雖與被告於96年8月29日為告訴人施行之
    手術有因果關係，惟無法據此認被告為告訴人施行之上開手
    術有疏失存在；４、告訴人體內有裝設3個鈦金椎體置換物
    ，係分別裝設於告訴人之胸椎第10/11節、第11/12節及第五
    腰椎第一薦椎椎間盤。依告訴人之上開病歷資料，告訴人之
    病情可以裝設鈦金椎體置換物，惟並非唯一之選擇。又被告
    於96年7月25日為告訴人裝設鈦金椎體置換物後，並未造成
    告訴人有癱瘓之現象，後被告於96年8月29日為告訴人拆除
    胸椎2個鈦金椎體置換物，係因傷口感染細菌不得不為之處
    置，雖此次手術與告訴人兩下肢乏力確有因果關係，然被告
    對告訴人之上開處置，係符合醫療常規等語，此有該會第00
    00000號鑑定意見書在卷可稽，是依該鑑定意見所示，被告
    上開所辯，尚非無稽。
(二)又告訴人之兩下肢肌力既仍有約3分之肌力，且可自行解尿
    ，顯見告訴人並未達刑法重傷害之程度。至於告訴人兩下肢
    乏力雖與告訴人拆除胸椎2個鈦金椎體置換物之手術有因果
    關係，但術後之傷口細菌感染，原因繁多，本即為手術後病
    患所要承擔之風險之一，是被告於手術之過程倘無任何失當
    之處，自不能僅以手術後難以控制之細菌感染，即認被告當
    初手術之過程中有何疏失之處。此外，復查無其他積極證據
    足認被告有何告訴意旨所指述之犯行，揆諸上開法條及判例
    意旨，自不能僅憑告訴人之指訴，遽為不利被告之認定，應
    認被告犯罪嫌疑不足。
五、告訴人聲請交付審判意旨略以：
(一)原處分僅以先前之舊病歷為據，未予調查最近之病歷，遽認
    定未達重傷害之程度，顯有應調查之證據未予調查之違誤。
(二)原處分認告訴人之病況與手術間有因果關係，惟認為被告之
    處置屬於醫療常規而無過失存在，然告訴人當初係因被告之
    建議，自費進行手術，術後卻無法行走，原處分雖認有因果
    關係，卻未詳細審究被告之處置是否有過失之處，爰提出交
    付審判之聲請。
六、按刑事訴訟法第258條之1規定告訴人得向法院聲請交付審判
    ，此乃對於檢察官不起訴或緩起訴裁量權制衡之一種外部監
    督機制，此時，法院僅在就檢察官所為不起訴或緩起訴之處
    分是否正確加以審查，以防止檢察機關濫權，依此立法精神
    ，法院就聲請交付審判案件之審查，所謂「得為必要之調查
    」，其調查證據之範圍，自應以偵查中曾顯現之證據為限，
    不可就告訴人新提出之證據再為調查，亦不可蒐集偵查卷以
    外之證據。又依刑事訴訟法第260條對於不起訴處分已確定
    或緩起訴處分期滿未經撤銷者得再行起訴之規定，其立法理
    由說明，本條所謂不起訴處分已確定者，係包括聲請法院交
    付審判復經駁回者之情形在內，則法院就聲請交付審判案件
    之審查，所謂「得為必要之調查」，其調查證據範圍，自更
    應以偵查中曾顯現之證據為限，不得就告訴人新提出之證據
    再為調查，亦不可蒐集偵查卷以外之證據，否則，將與刑事
    訴訟法第260條之再行起訴規定，混淆不清。故法院裁定交
    付審判之前提，必須偵查卷內所存證據已符合刑事訴訟法第
    251條第1項規定「足認被告有犯罪嫌疑」檢察官應提起公訴
    之情形，亦即該案件已經跨越起訴門檻，否則，縱或法院對
    於檢察官所認定之基礎事實有不同判斷，但如該案件仍須另
    行蒐證、偵查，始能判斷應否交付審判者，因交付審判審查
    制度並無如同再議救濟制度得發回原檢察官繼續偵查之設計
    ，法院仍應依同法第258條之3第2項前段規定，以聲請為無
    理由裁定駁回。另按犯罪事實應依證據認定之，無證據不得
    認定犯罪事實，刑事訴訟法第154條第2項定有明文。次按認
    定不利於被告之事實，須依積極證據，苟積極證據不足為不
    利於被告事實之認定時，即應為有利於被告之認定；又告訴
    人之指述，係以使被告受刑事訴追為目的，是其陳述是否與
    事實相符，仍應調查其他事實以資審認，始得為不利被告之
    認定，最高法院分別著有30年上字第816號、52年臺上字第1
    300號判例意旨可資參照。
七、經查：
(一)告訴人於96年7月18日至陽明醫院骨科醫師即被告之門診就
    醫，主訴背部疼痛已10餘年，下背痛及左下肢酸麻已2至3年
    ，當時X光檢查顯示胸椎第10節至第12節有椎間盤退化，第
    五腰椎解離，核磁共振造影檢查，顯示有胸椎第10/11節、
    第11/12節有椎間盤突出及第五腰椎解離（椎弓骨折），同
    年7月24日回診，並住院接受被告手術治療，於隔日（即25
    日）被告對告訴人施以第五腰椎減壓手術（laminectomy）
    、第五腰椎第一薦椎椎間盤融合手術（posterior lumbar
    interbody fusion）併使用椎間融合器（即鈦金椎體置換物
    ）1個及胸椎第10/11節、第11/12節椎間盤融合手術（各使
    用鈦金椎體置換物1個）。術後傷口乾淨，引流管於術後第4
    天拔除，告訴人可著背架下床行走，於同年月30日出院，於
    同年8月6日回診時，告訴人因胸椎傷口有癒合不良之情況，
    被告遂於門診進行局部清創術及細菌培養。告訴人再於同年
    8月9日回診，發現傷口有紅腫及滲液，同年8月10日住院，
    並接受清創手術，傷口細菌培養為具抗藥性之金黃色葡萄球
    菌，給予靜脈注射萬古黴素，於同年8月17日出院，當時告
    訴人傷口無滲液，仍可著背架行走，於同年8月28日告訴人
    再因傷口紅腫及滲液三度入院，當時血液白血球計數：8000
    /ul，CRP：2.72md/dl（正常＜0.88），並於同年8月29日接
    受手術清創、拔除胸椎鈦金椎體置換物（共2個），並植入
    含抗生素之水泥塊，手術時間約6小時，術中失血1250cc。
    術後病人因兩下肢無力（肌力約2至3分），無法行走，小便
    無法自解，於同年9月12日轉至奇美醫院，並接受抗生素及
    復健治療，於同年10月25日出院，當時兩下肢肌力約3分，
    可下床站立但無法行走，且仍須使用導尿管，其後又因神經
    性膀胱至成大醫院住院，接受復健治療及膀胱訓練，於11月
    26日出院，當時可使用助行器行走，小便可自解，仍有餘尿
    等節，除據告訴代理人於偵查中檢察事務官詢問時陳述在卷
    ，亦有陽明醫院、成大醫院、奇美醫院檢送之病歷、行政院
    衛生署醫事審議委員會第0000000號鑑定書等件附卷可佐。
(二)按刑法第284條第2項之業務過失傷害罪，除應負注意義務之
    人，按其情節應注意，並能注意，而不注意，或雖預見結果
    之發生，而確信其不發生之過失行為外，尚須該過失行為與
    傷害結果之發生間，具有相當因果關係，始能成立，苟缺其
    一，即不構成該罪。又所謂「因果關係」，學說上有「條件
    理論」與「相當因果關係理論」、「原因理論」等，其中「
    條件理論」係指某事實對於結果之發生，不可想像其不存在
    ，若可想像其不存在，結果仍會發生，該事實即非結果之條
    件，顯然只能排除與結果斷然無關之條件，未能使刑罰權之
    發動合理化，至於目前實務上所採之「相當因果關係」，係
    指依經驗法則，綜合行為當時所存在之一切事實，為客觀之
    事後審查，認為在一般情形下，在此環境、有此行為之同一
    條件，均可發生同一結果者，則該條件即為發生結果之相當
    條件，行為與結果即有相當因果關係、反之，若在一般情形
    下，有此同一條件存在，而依客觀之審查，認為不必皆發生
    此結果者，則該條件與結果並不相當，不過為偶然事實而已
    ，其行為與結果間即無相當因果關係，最高法院76年臺上字
    第192號判例意旨可供參照。
１、本件被告對告訴人之診治、處置，經送鑑定認符合醫療常規
    ，並未發現有何疏漏之處，且依告訴人之病情，得以裝設鈦
    金椎體置換物，被告於96年7月25日為告訴人裝設鈦金椎體
    置換物後，並未造成告訴人有癱瘓之現象，亦徵裝設鈦金椎
    體置換物並未造成告訴人受有傷害，至於被告於96年8月29
    日為告訴人拆除胸椎2個鈦金椎體置換物，係因傷口感染細
    菌，而進行清創手術，亦非因裝設鈦金椎體置換物過程中有
    何失當而導致，復依卷證資料，亦無積極證據可認拆除胸椎
    2個鈦金椎體置換物之過程，有何造成告訴人兩下肢肌力約
    3分之狀況，即就病歷記載及本件醫療過程處置之常規研判
    ，尚無法得知被告施以手術之過程有何疏失或違誤之處，即
    已難謂被告有何過失行為。
２、再者，告訴人主要之傷勢係在下肢，此依刑法第10條第4項
    第4款之規定，須係毀敗或嚴重減損機能，始能謂已達重傷
    之程度，若肢體之傷害不合於該款之規定，應無適用同條項
    第6款，以其重大不治或難治為由，而認已達重傷之程度，
    依所附病歷資料，告訴人目前兩下肢肌力約3分，屬於半癱
    ，臨床上2年內仍有部分恢復可能性，不符合癱瘓之定義。
    又告訴人目前雖有神經性膀胱，但已可自解尿液，繼續復健
    ，2年內仍有部分回復之可能性，目前身體狀況屬神經損傷
    ，屬脊椎手術偶見之併發症，且脊椎傷口感染亦會增加神經
    損傷之可能性，此有前揭醫事審議委員會鑑定書在卷可參，
    即告訴人目前下肢肌力約3分，屬於半癱，臨床上2年內仍有
    部分恢復可能性，即非毀敗或嚴重減損機能，自難謂已達重
    傷之程度，檢察官依此認定告訴人所受傷害並未達重傷害程
    度，並非無據。
３、又上開鑑定書雖敘明：告訴人目前身體狀況屬神經損傷，為
    脊椎手術偶見之併發症，且脊椎傷口感染亦會增加神經損傷
    之可能性，與被告於96年8月29日為告訴人施行之手術有因
    果關係，另告訴人體內有裝設3個鈦金椎體置換物，係分別
    裝設於告訴人之胸椎第10/11節、第11/12節及第五腰椎第一
    薦椎椎間盤，告訴人之病情可以裝設鈦金椎體置換物，惟並
    非唯一之選擇，又被告於96年7月25日為告訴人裝設鈦金椎
    體置換物後，並未造成告訴人有癱瘓之現象，後被告於96年
    8月29日為告訴人拆除胸椎2個鈦金椎體置換物，係因傷口感
    染細菌不得不為之處置，此次手術與告訴人兩下肢乏力有因
    果關係等語，所稱之「因果關係」，與首揭條件理論所稱之
    因果關係較為相近，即僅斷然無關者不具因果關係，然具刑
    罰權意義之因果關係，依實務見解，必須係相當因果關係，
    即前揭鑑定書所述之「因果關係」，僅係指若無被告對告訴
    人施以手術之事實，告訴人不會受有目前傷勢之結果，即有
    因果關係，然此並非指涉具刑法意義之因果關係，要屬明確
    。本件告訴人兩下肢乏力雖與告訴人拆除胸椎2個鈦金椎體
    置換物之手術有條件理論下之因果關係，但導致乏力可能係
    術後傷口細菌感染或癒後不良，原因繁多，本即為手術後病
    患所要承擔之風險之一，且相關證據已無法推論被告施以手
    術過程有何過失行為，則告訴人目前所受傷害，即無法歸責
    予被告，邏輯上即無再探究有無具相當因果關係之必要。
４、基此，本院就偵查中曾顯現之證據綜合判斷，認被告對告訴
    人施以手術之過程，並無積極證據可認有何過失之處，自不
    能僅以手術後難以控制之細菌感染或癒後不良之情形，率認
    被告當初施以手術之過程中即有疏失。至於告訴人執以：檢
    察官未調查最近病歷云云，然本件檢察官依告訴人陳述之就
    診紀錄，分別調閱陽明醫院、成大醫院及奇美醫院病歷及X
    光光片，再檢送行政院衛生署醫事審議委員會鑑定，卷內亦
    無告訴人另有其他就醫紀錄，難謂檢察官送鑑定所檢送告訴
    人之病歷有何疏漏亦明。
(三)綜上，本件依行政院衛生署醫事審議委員會之鑑定結果，並
    無積極證據可認定被告對告訴人施以手術過程有何違誤之處
    ，聲請人所稱：當初係因被告之建議，自費進行手術，術後
    卻無法行走云云，而認被告即有過失，然醫生本即以其自身
    之專業，給予病患治療處置，目前亦基於病患自主決定，於
    術前告知病患並得其同意，方進行手術，本件告訴人亦簽有
    手術同意書，尚難僅因被告建議進行手術，事後卻無法行走
    ，即認被告負有業務過失之責，至為灼然，告訴人前揭陳詞
    顯屬率斷而無憑據。此外，檢察官已盡調查能事，仍查無積
    極事證足認被告有何過失行為，或其行為與告訴人所受傷害
    有何相當因果關係，故為不起訴處分並經駁回再議，核無不
    當。
八、綜此，本件前開不起訴處分及駁回再議理由暨事證，既經本
    院調閱相關卷證核閱屬實，且聲請交付審判之理由，已經不
    起訴處分書及駁回再議處分書論列說明為不起訴處分及駁回
    再議聲請之理由，而檢察官為不起訴處分及駁回再議聲請之
    理由，復無任何違背經驗法則、論理法則或其他證據法則之
    情事，本院因認本件並無任何不利被告之事證未經檢察機關
    詳為調查或斟酌，或不起訴處分書所載理由有何違背經驗法
    則、論理法則或其他證據法則等得據以交付審判之事由存在
    ，偵查卷內所存證據亦未符合刑事訴訟法第251條第1項規定
    「足認被告有犯罪嫌疑」之起訴門檻，是本件聲請交付審判
    ，並無理由，應予駁回。
據上論斷，依刑事訴訟法第258條之3第2項前段，裁定如主文。
中    華    民    國    98    年    9     月    30    日
                  刑事第二庭  審判長法  官  沈福財
                                    法  官  卓春慧
                                    法  官  林青怡
上列正本證明與原本無異。
本件不得抗告。
中    華    民    國    98    年    9     月    30    日
                                    書記官  李佳惠


司法院資訊處製作；財團法人民間司法改革基金會備份。
